【裁判字號】    95,家救,18
【裁判日期】    950718
【裁判案由】    訴訟救助
【裁判全文】
臺灣臺北地方法院民事裁定              95年度家救字第18號
聲  請  人  甲○○
上列聲請人與相對人乙○○間分配剩餘財產事件，聲請人聲請訴
訟救助，本院裁定如下：
    主  文
准予訴訟費用在新台幣伍萬元範圍內救助。
其餘聲請駁回。
    理  由
一、按當事人無資力支出訴訟費用者，法院應依聲請，以裁定准
    予救助。但顯無勝訴之望者，不在此限。法院認定前項資力
    時，應斟酌當事人及其共同生活親屬基本生活之需要。民事
    訴訟法第一百零七條定有明文。次按經財團法人法律扶助基
    金會（下稱法扶會）分會准予法律扶助之無資力者，其於訴
    訟程序中，向法院聲請訴訟救助時，應准予訴訟救助，但另
    有不符法律扶助事實之證明者，不在此限，法律扶助法第六
    二條亦定有明文。可見法院仍得就當事人資力是否符合無資
    力之法律救助要件進行審查，並非一經法扶會審查決定即應
    予扶助。
二、聲請意旨略以：聲請人以相對人乙○○為被告，起訴請求分
    配剩餘財產，因聲請人家境清寒，毫無積蓄，又須獨立扶養
    女兒，實無力支出訴訟費用之情，有下列事項可稽：
    (一)94.11.l5日聲請人聲請假扣押，經財團法人法律扶助基金
      會台北分會審核聲請人「全戶可處分收入0 元可處分資產
      0 元」准予法律扶助，經該會出具之保證書壹佰萬元，並
      經鈞院賜准，已對被告之部份資產假扣押。
    (二)本件請求分配剩餘財產訴訟亦經法扶基金會審查後准予律
      師費用之全部扶助。
    (三)94.12.2 日鈞院民事庭94年度救字第164 號再審之訴，准
      予訴訟救助。
    (四)最高法院審查後以94年台聲字第508 號准予聲請人離婚等
      事件再審之訴訴訟救助、94年台聲字第509 號准予再審之
      訴聲請律師為其訴訟代理人之訴訟救助。
    (五)台灣台北地方法院93年10月28日93年救字第128 號准予訴
      訟救助。
    (六)94.3.18 日台灣高等法院94年度抗更 (1)字第5 號裁定以
      「堪信相對人及其母甲○○已無資方支出訴訟費用」而准
      予訴訟救助。
    (七)最高法院92年11月20日92年台聲字第740 號暨741 號分別
      准予聲請人訴訟救助及代為選任律師羅瑩雪為訴訟代理人
      。
    (八)90.6.4日聲請人因生活困苦，而向市公所聲請「兒童少年
      生活扶助」一案，歷經調查結果; 認母親確實生活困苦而
      准許發放，此亦可代為釋明聲請人母女生活艱困，無力再
      支付陳韻琪生活費。93.5,27 日台北社會局准予聲請人依
      台北市困苦失依兒童及少年扶助要點第四條第一項第四款
      之規定，同意自同年六月起至十一月止，給付女兒陳韻琪
      生活補助費每月2907元，並以「本補助屬短期舒困性質，
      仍請結合適當資源，以協助案家長期經濟問題。」。
    (九)聲請人多次聲請訴訟救助，均據高院91年家抗字第95號、
      同年5 月10日最高法院91年台抗字第218 號、高等法院90
      年9 月3 日90年家抗字第216 號裁定准許，91年8 月16日
      原告起訴確認另案被告陳右儒銀行存款為乙○○所有，於
      同年11月14日91年度北救字第14號裁定准許，均已確定在
      案。
    (十)聲請人女兒患有少見之「全身性嚴重過敏休克症」，依據
      醫學報告：為「全身性過敏反應，少見，但可能致命」，
      經常會有「過敏性休克」，只有六分鐘急救時間，因對塵
      瞞嚴重過敏，環境必須相當乾淨，自己不能掃除工作，93
      年2 月14日三重醫院診斷書即以「病患皮膚經過敏原測試
      對塵瞞嚴重過敏，宜避免『一般』掃除工作」，足證母親
      必須全心全意照顧上訴人，深恐上訴人休克時，無法救回
      ，喪命或成植物人，因此無法外出放心工作，致經濟更是
      雪上加霜。
    (十一)聲請人亦經該里里長證明聲請人獨自照顧扶養幼女，工作
      不穩定，需負擔全家生計，謀生不易，確實生活困苦等情
      。
    (十二)聲請人提出聲請人訴訟救助裁定書17份、里長證明書、台
      北市政府函乙份、三重市公所函乙份、法扶基金會審查決
      定通知書、法扶基金會保證書、鈞院裁定書、法扶基金會
      審查決定通知書、鈞院民事庭94年度救字164 號再審之訴
      裁定書、最高法院94年台聲字第508 號裁定書、最高法院
      94年台聲字第509 號裁定書、鈞院93年救字第128 號裁定
      書、高等法院94年度抗更(一)字第5 號裁定書兩份、最高法
      院台聲字第740 號暨741 號裁定書兩份、社會局函、91年
      家抗字第95號、最高法院91年台抗字第218 號、高等法院
      90年家抗字第216 號、鈞院91年度北救字第1 號四份等件
      為證。
三、按當事人無資力支出訴訟費用者，固得聲請訴訟救助，然所
    謂無資力係指窘於生活，且缺乏經濟信用者而言（最高法院
    43年台抗字第152 號判例意旨參照）。申言之，若非取給於
    自己或家族所必須之生活費不能支出訴訟費用，且無籌措款
    項以支出訴訟費用之信用技能，方能謂之為無資力支出訴訟
    費用。本件聲請人主張之事實，固據提出財團法人法律扶助
    基金會台北分會審查決定通知書等件為證。惟查：
    (一)本院依職權調閱聲請人稅務財產明細相關資料，聲請人於
      91年至93年度之投資有83萬餘元，亦有多家電子公司股票
      股利所得（例如：亞旭電腦股份有限公司、智邦科技股份
      有限公司、華經資訊股份有限公司、東元電機股份有限公
      司），有財政部台北市國稅局聲請人92年度綜合所得稅申
      報核定書、91年至93年之稅務電子閘門財產所得明細表附
      卷可稽，足徵聲請人並非毫無資力。
    (二)聲請人之女兒陳韻琪於93年6 月起至11月止，曾經台北市
      政府社會局按「臺北市困苦失依兒童及少年扶助要點」（
      已於94年12月15日廢止）第四條第一項第四款「父母或監
      護人」無固定工作，致生活困難無力撫育者之規定，按月
      補助生活費2,907 元。惟聲請人之女陳韻琪非本件當事人
      ，有關陳韻琪之身體狀況及無資力，核與聲請人有無資力
      無關，即不能以陳韻琪之情形，認定聲請人無資力。再者
      ，依聲請人所述其因給付個人房屋貸款、人壽保險費用及
      支付小孩課外補習費、學芭蕾、鋼琴等才藝學習費用，以
      致於無法在負擔訴訟費用，聲請人培育小孩不遺餘力，所
      費不貲，難謂無資力。
    (三)又當事人無資力支出訴訟費用者，固得聲請訴訟救助，然
      所謂無資力係指窘於生活，且缺乏經濟信用者而言（最高
      月法院43年台抗字第152 號判例意旨參照）。申言之，必
      須取給於自己或家族所必須之生活費不能支出訴訟費用，
      且無籌措款項以支出訴訟費用之信用技能，方能謂之為無
      資力支出訴訟費用。本件聲請人陳明因給付個人房屋貸款
      、人壽保險費用及支付小孩課外補習費、學芭蕾、鋼琴等
      才藝學習費用，以致於無法在負擔其訴訟費用，然上開費
      用並非家庭所需之生活必要費用，遽難以其理由作為聲請
      救助之正當事由。
    (四)聲請人陳報其有銀行貸款合計5,948,473 元（包括房貸4,
      628,650 元、信用貸款598,473 元、勞保貸款15萬元、國
      泰世華銀行保單貸款571,350 元），上開房貸高達462 萬
      餘元，每月應清償本息應4 、5 萬元，該筆貸款繳納正常
      ，為聲請人所自陳，參以聲請人得以保單貸款571,350 元
      ，即聲請人之保單價值非僅此數，足徵聲請人非無資力；
      聲請人復能信用貸款近60萬元，聲請人非無經濟信用。
    (五)查聲請人係82年7 月17日訴請離婚，依當時有效之民法第
      1030-1條規定「聯合財產關係消滅時，夫或妻於婚姻關係
      存續中所取得而現存之原有財產，扣除婚姻關係存續中所
      負債務後，如有剩餘，其雙方剩餘財產之差額，應平均分
      配。」，即夫妻剩餘財產差額之計算以聯合財產關係消滅
      時為基準，而本件兩造係經判決離婚而聯合財產關係消滅
      ，自應以判決離婚時計算之；惟本件聲請人訴請分配兩造
      剩餘財產差額逕以適用91年6 月26日修正之第1030-4條之
      規定即其以起訴時為計算時點等，顯有誤會。
    (六)本院審酌上情，參酌相對人乙○○未扣除債務前之資產約
      有11,323,316元（11,121,870元+200,446元=11,323,316
      元），聲請人則為831,730 元；聲請人分配之剩餘財產差
      額為5,245,793 元，准予聲請人之訴訟費用在新台幣五萬
      元範圍內救助，其餘則駁回。
四、爰依首揭規定裁定如主文。
中    華    民    國    95    年    7     月    18    日
                      家事庭    法  官  林妙黛
以上正本係照原本作成。
如對本裁定抗告須於裁定送達後10日內向本院提出抗告狀，並繳
納抗告費1,000 元。
中    華    民    國    95    年    7     月    18    日
                                書記官  尹遜言


司法院資訊處製作；財團法人民間司法改革基金會備份。
